【裁判字號】    96,訴,1471
【裁判日期】    970229
【裁判案由】    損害賠償
【裁判全文】
臺灣板橋地方法院民事判決              96年度訴字第1471號
原      告  乙○○
訴訟代理人  林維信律師
被      告  甲○○
訴訟代理人  尤伯祥律師
上列當事人間請求損害賠償事件，經本院於民國97年2 月19日言
詞辯論終結，判決如下：
    主  文
原告之訴及其假執行之聲請均駁回。
訴訟費用由原告負擔。
    事實及理由
一、本件原告起訴主張：
（一）原告自民國89年12月間入伍，並抽籤分發至臺北縣政府消
      防局第二大隊鶯歌分隊（下稱鶯歌分隊）服消防替代役，
      被告係鶯歌分隊之分隊長，90年7 月中旬某日凌晨零時許
      ，鶯歌鎮某民宅發生火警，被告命令服替代役之原告一同
      出勤救災，同行約4 至5 人，僅原告為替代役男，至火災
      地點後，原告在被告之命令下，隨同其他消防隊隊員一起
      從事撲滅火勢、並擔任進入屋內將受困民眾救出之任務。
      控制住火勢後，原告並與其他消防隊員於將受災民眾接回
      屋內之際，因臉上所戴面罩妨礙視線，遂自3 樓踏空跌落
      防火巷，原告脊椎受此撞擊，當場下半身即已癱瘓不能行
      動，緊急送往三峽恩主公醫院，嗣後被轉送林口長庚醫院
      檢查後發現腰椎第3 節碎裂，須動手術取出碎裂骨頭，並
      在碎裂處打上鋼釘，上情有經臺北縣政府消防局補助因公
      負傷申請醫療補助公文可稽。原告經由漫長之復健過程治
      療後，目前雖已可行走，惟仍有諸多後遺症，此乃受傷之
      初始料未及！且因受傷及復健而使原告生活上有極大不便
      、造成原告莫大損害，爰提起本件訴訟。
（二）按「違反保護他人之法律，致生損害於他人者，負賠償責
      任」，民法第184 條第2 項本文定有明文；復按「需用機
      關應依業務需要，訂定一般替代役役男服勤管理規定，送
      請主管機關備查」、「消防役役男之勤務項目為擔任救災
      及傷、病患救助等輔助性勤務」，替代役實施條例第18條
      、內政部替代役消防役役男服勤管理要點第7 條第2 款亦
      分別著有規定，足見消防役替代役男所服勤務，僅屬輔助
      性勤務，即輔助消防隊員從事各項救災或救助勤務，但替
      代役男不能取代消防隊員而從事救災或救助任務，因替代
      役男並未如同專業的消防員，受過長期嚴格的訓練（正式
      消防員至少須經過2 至4 年之專業訓練），自無法承擔起
      救災任務；而上開規定含有保護替代役男之意旨，應足認
      替代役消防役役男服勤管理要點係屬保護替代役男之法規
      命令。經查，原告於發生事故時，為臺北縣政府消防局第
      二大隊鶯歌分隊之消防替代役男，被告則係鶯歌分隊之分
      隊長，原告之所以受有上開身體、健康等損害及諸多後遺
      症，係因被告明知原告僅係替代役男而未受專業之火場救
      災訓練，卻仍以上級長官命令下級之方式，違反替代役消
      防役役男服勤管理要點而強命被告進入火災現場進行救災
      任務所致，足見被告違反保護替代役男之法規命令，而致
      原告受有健康、精神上之損害及諸多難以康復之後遺症，
      爰依民法第184 條第2 項規定，對被告請求侵權行為之損
      害賠償。
（三）第按「起訴，應以訴狀表明下列各款事項，提出於法院為
      之：…二訴訟標的及其原因事實」、「第一項第三款之聲
      明，於請求金錢賠償損害之訴，原告得在第一項第二款之
      原因事實範圍內，僅表明其全部請求之最低金額，而於第
      一審言詞辯論終結前補充其聲明」，民事訴訟法第244 條
      第1 項及第4 項分別著有明文；復按「不法侵害他人之身
      體或健康者，對於被害人因此喪失或減少勞動能力或增加
      生活上之需要時，應負損害賠償責任」、「不法侵害他人
      之身體、健康、名譽、自由、信用、隱私、貞操，或不法
      侵害其他人格法益而情節重大者，被害人雖非財產上之損
      害，亦得請求賠償相當之金額」，民法第193 條第1 項、
      第195 條第1 項前段亦分別有明文規定。查被告違反保護
      替代役男之法令，強行命令原告至火災現場救災，致損及
      原告之身體健康及受有諸多後遺症，因而產生勞動能力減
      少、增加生活上需要及精神上極大痛苦等損害，原告爰依
      上開民事訴訟法之規定，表明全部請求之最低金額，暫先
      請求新台幣（下同）100 萬元。
（四）聲明：1.被告應給付原告1,000,000 元，及自訴狀繕本送
      達翌日起至清償日止按年息百分之5 計算之利息；2.願供
      擔保請准宣告假執行。
二、被告則以下列各語置辯：
（一）原告係主張被告之公務員侵權責任，應循國家賠償法所定
      程序向臺北縣政府請求，而不得提起本件訴訟，故其訴顯
      無理由：
    1.公務員因過失違背對於第三人應執行之職務，致第三人受
      損害者，以被害人不能依他項方法受賠償時為限，負其責
      任。前項情形，如被害人得依法律上之救濟方法，除去其
      損害，而因故意或過失不為之者，公務員不負賠償責任，
      民法第186 條第1 項後段及第2 項規定甚明。次按，公務
      員於執行職務行使公權力時，因過失不法侵害人民自由或
      權力者，有請求權人僅得依本法之規定，向賠償義務機關
      請求損害賠償，不得依民法第186 條第1 項規定，向該有
      過失之公務員請求損害賠償。如原告逕向該有過失之公務
      員提起損害賠償之訴，得依民是訴訟法第249 條第2 項規
      定，認其訴顯無理由，逕以判決駁回之，亦經法院辦理國
      家賠償事件應行注意事項第7項著有明文。
    2.本件原告主張被告甲○○以台北縣政府消防局第二大隊鶯
      歌分隊長之公務員身份，於執行公法上之消防勤務時，違
      反內政部替代役消防役役男服勤管理要點第7 條第2 款規
      定，命原告進入火場進行救災任務。依其所云，顯係主張
      被告因過失違背對於原告應執行之職務，致原告受有損害
      ，亦即主張被告之公務員侵權責任。是依上開民法第186
      條第1 項後段及第2 項、法院辦理國家賠償事件應行注意
      事項第七項之規定，本件原告顯應對被告所屬機關台北縣
      政府消防局請求國家賠償，而不得逕對被告提起損害賠償
      之訴，從而其訴顯無理由，應逕以判決駁回之。
    3.原告起訴狀雖未引用民法第186 條之規定作為請求權基礎
      ，惟民法第186 條並非獨立之請求權基礎，公務員侵權責
      任之成立要件，亦即請求權基礎，仍係民法第184 條。民
      法第186 條乃對公務員侵權責任之不法、歸責及請求要件
      有其特殊限制，係民法第184 條之特別規定。從而原告雖
      未引用，但無礙民法第186 條於本件之適用，附此敘明。
（二）本件確已罹於消滅時效：
    1.請求權人之損害係由特定人加害而生，知該特定人就該侵
      權行為應負其責，即為知有損害及賠償義務人，最高法院
      62年台上字第543 號判決著有明文（司法院公報，16卷5
      期，轉引自曾隆興，詳解損害賠償法，第621 頁）。依本
      件原告之主張，其於事發當時即知係受被告之指示，且於
      緊急送醫手術後即知受有腰椎碎裂之損害，則依上開最高
      法院判決之意旨，暨學者曾隆興所述：「因身體、健康受
      損害，須長期治療時，時效起算點應自知有損害時起算，
      而非自陸續支出治療費之日起算；又如喪失或減少勞動能
      力，縱其狀態在繼續中，亦應自知有損害時起算，而非自
      因喪失或減少勞動能力停止工作之最後一日起算」之見解
      （曾隆興，詳解損害賠償法，第608 頁），其於當時即知
      勞動能力受有減損之損害及賠償義務人，縱勞動能力減損
      之狀態嗣在繼續中，時效亦應自當時起算，從而本件已罹
      於民法第197 條第1 項所定2 年時效甚明。原告欲為與此
      項形式上（prema faci）已臻明顯之事實相反之主張，自
      應由其負舉證責任。
    2.原告雖稱其主張之損害係上開傷害之後遺症，並爰最高法
      院94年台上字第148 號判決主張並未罹於時效云云，惟原
      告所主張之侵權行為係一次之加害行為，依其所舉原證4
      長庚醫院診斷96.6.13 日診斷證明書醫矚欄所載：「術後
      復原良好，但有活動限制，腰椎無法前後彎，無法提重物
      」等語，其勞動能力縱有減損，惟減損範圍於90.7.11 日
      手術完成後即已顯在化，從而其當時即知勞動能力受有損
      害而得請求賠償，至為明確。其雖稱辯當時醫生告知受此
      傷仍可過一般生活、做一般工作，無庸擔心因脊椎受傷而
      對生活有重大影響云云，姑不論上述主張形同自承其醫生
      判斷系爭傷害不會對其勞動能力造成影響，惟其既未舉證
      以實上開說詞，被告否認之。
    3.況且，原證4 長庚醫院診斷96.6.13 日診斷證明書醫矚欄
      所載：「腰椎無法前後彎，無法提重物」等活動限制縱屬
      勞動能力減損，惟因而無法久站、久坐及搬非屬重物之電
      路板，致無法勝任原告所稱電子業品管工作，卻屬損害額
      範圍之問題，依最高法院49年台上字第2652號判例：「民
      法第197 條所謂知有損害，即知悉受有何項損害而言，至
      對於損害額則無認識之必要，故以後損害額變更而於請求
      權消滅時效之進行並無影響」之意旨，亦無改其罹於時效
      之結論。
    4.末則原告除勞動能力減損外，另主張精神痛苦而請求慰撫
      金。惟此部分損害縱屬存在，其程度於原告受傷當時即已
      底定而顯在化，並無繼續不斷發生後遺症之問題，則原告
      更無爰用最高法院94年台上字第148 號判決之餘地。
（三）被告否認原告勞動能力有減損，並否認原告自電子公司品
      管工作離職係系爭傷害之後遺症：
    1.原證4 長庚醫院診斷96.6.13 日診斷證明書醫矚欄固有「
      腰椎無法前後彎，無法提重物」之記載，惟同時亦稱「術
      後復原良好」等語，而原告96.10.23日準備（一）狀復自
      承90年7 月中旬受傷當時，醫生業已告知受此傷仍可過一
      般之生活、做一般工作，無庸擔心因脊椎受傷而對生活有
      重大影響云云，則被告所受傷害是否對其勞動能力造成減
      損，首已顯非無疑。
    2.其次，被告雖稱其因此傷至無法久站、久坐及搬非屬重物
      之電路板，致無法勝任原告所稱電子業品管工作云云，惟
      ，原證4 之診斷證明書僅稱原告「腰椎無法前後彎，無法
      提重物」，則原告是否確屬無法久站、久坐，已屬無可證
      明。
    3.再者，原告於90年7 月中旬即受傷，卻能在3 年後錄取欣
      興電子股份有限公司（下稱欣興公司）之品管工作，且正
      常工作達2 月之久始離職，則其3 年前所受傷害對其在欣
      興公司之工作並無影響，即屬信而有徵。否則其焉能錄取
      ？又焉能工作長達2 月？況其亦未詳述並舉證該項品管工
      作之內容，有何久站、久坐及提重物之需要，且其所舉原
      證2 之欣興公司離職證明書亦未載明離職原因，則原告所
      稱因此項傷害離職云云，即更難遽信。
    4.末則，依原證5 之原告學士學位證書所載，原告係萬能科
      技大學附設進修學院二年制企業管理系畢業，獲商學學士
      學位，準此則原告所學專長顯與上述電子公司品管工作不
      符，從而其離職是否與系爭傷害有關，更非無疑。退萬步
      言，縱認原告確係因身體因素自欣興公司離職，被告亦否
      認此與系爭傷害有因果關係：原告所受傷害事故於90年7
      月中旬早已發生，其並自稱當時醫生即已告知受此傷仍可
      過一般之生活、做一般工作，無庸擔心因脊椎受傷而對生
      活有重大影響云云，但所提原證4 診斷證明書卻係直至
      96.5.8日及同年6.13日始作成，相隔長達6 年，則原告是
      否係因系爭傷害致「腰椎無法前後彎，無法提重物」？是
      否有原告於其間另受傷害等其他與當初事故無關之獨立因
      素造成此項結果？即非無疑。再者，原告所舉原證2 之欣
      興公司離職證明書並未載明離職原因，已如前述，則原告
      之離職與系爭傷害有何因果關係，即更難遽信。
    5.被告否認曾指示原告進入火災現場救災，原告自應就此節
      負舉證責任。
（四）聲明：1.原告之訴及假執行之聲請均駁回；2.如受不利判
      決，願供擔保請准宣告免為假執行。
三、原告主張其自89年12月間入伍，並抽籤分發至鶯歌分隊服消
    防替代役，被告係鶯歌分隊之分隊長，90年7 月中旬某日凌
    晨零時許，鶯歌鎮某民宅發生火警，被告命令服替代役之原
    告一同出勤救災，同行約4 至5 人，僅原告為替代役男，至
    火災地點後，原告在被告之命令下，隨同其他消防隊隊員一
    起從事撲滅火勢、並擔任進入屋內將受困民眾救出之任務，
    控制住火勢後，原告並與其他消防隊員於將受災民眾接回屋
    內之際，因臉上所戴面罩妨礙視線，遂自3 樓踏空跌落防火
    巷，原告脊椎受此撞擊，當場下半身即已癱瘓不能行動，緊
    急送往三峽恩主公醫院，嗣後被轉送林口長庚醫院檢查後發
    現腰椎第3 節碎裂，須動手術取出碎裂骨頭，並在碎裂處打
    上鋼釘等情，被告則以前開情詞資為抗辯，是本件原告係依
    侵權行為之法律關係而為請求，惟被告已提出時效抗辯，則
    本件首要爭點，即為被告所提時效抗辯有無理由。若被告此
    項抗辯為有理由，則縱使原告主張被告就系爭事故有過失及
    其請求之損害賠償金額均屬有據，其請求被告賠償之權利既
    已罹於時效，其訴亦應駁回，且被告另提其他之抗辯也無再
    予審酌之必要。爰先就被告所提此項抗辯有無理由，分述如
    下：
（一）按因侵權行為所生之損害賠償請求權，自請求權人知有損
      害及賠償義務人時起，2 年間不行使而消滅。自有侵權行
      為時起，逾10年者亦同，民法第197 條第1 項定有明文。
      又關於侵權行為損害賠償請求權之消滅時效，應以請求權
      人實際知悉損害及賠償義務人時起算，非以知悉賠償義務
      人因侵權行為所構成之犯罪行為經檢察官起訴，或法院判
      決有罪為準（最高法院72年台上字第738 號判例參照）。
（二）經查，本件原告既主張被告係鶯歌分隊之分隊長，90年7
      月中旬某日凌晨零時許，鶯歌鎮某民宅發生火警，被告命
      令服替代役之原告一同出勤救災，同行約4 至5 人，僅原
      告為替代役男，原告於將受災民眾接回屋內之際，因臉上
      所戴面罩妨礙視線，遂自3 樓踏空跌落防火巷，原告脊椎
      受此撞擊，當場下半身即已癱瘓不能行動，緊急送往三峽
      恩主公醫院，嗣後被轉送林口長庚醫院檢查後發現腰椎第
      3 節碎裂，須動手術取出碎裂骨頭，並在碎裂處打上鋼釘
      等情，則其於事故發生日即90年7 月11日，當已實際知悉
      有損害及被告為賠償義務人等事實，揆諸前揭判例意旨，
      本件原告損害賠償請求權之時效，應自事故發生時即90年
      7 月11日即開始進行。至原告雖引用最高法院72年台上字
      第1428號判例，主張如就「知」之時間有爭執，應由被告
      就請求權人知悉在前之事實負舉證責任等語，然查，原告
      對被告因侵權行為所生之損害賠償請求權自90年7 月11日
      起算，至92年7 月11日止已滿2 年，原告迄至96年6 月22
      日始提起本件訴訟，此有起訴狀其上所蓋之日期戳章為證
      ，其請求權已罹於時效，而原告既亦自陳其前並未對被告
      為任何請求或起訴（見本院97年2 月19日言詞辯論筆錄）
      ，被告對此提出時效抗辯，並拒絕給付，即屬有理。
四、綜上所述，原告依侵權行為之法律關係，請求被告應給付其
    1,000,000 元，及自訴狀繕本送達翌日起至清償日止按年息
    百分之5 計算之利息，為無理由，不應准許。原告之訴既無
    理由，其假執行之聲請亦失所附麗，應併予駁回之。
五、本件因事證已臻明確，兩造其餘攻擊、防禦方法及所為之立
    證（按指原告主張被告就系爭事故有過失及其請求之損害賠
    償金額有無理由，及被告就實體部分所提之抗辯是否可採）
    ，核與判決之結果不生若何影響，無庸再逐一予以論究，合
    併敘明。
據上論結，本件原告之訴為無理由，依民事訴訟法第78條，判決
如主文。
中    華    民    國    97    年    2     月    29    日
                  民事第三庭    法  官  邱靜琪
以上正本係照原本作成
如對本判決上訴，須於判決送達後20日內向本院提出上訴狀
中    華    民    國    97    年    2     月    29    日
                                書記官  白俊傑


司法院資訊處製作；財團法人民間司法改革基金會備份。
